【裁判字號】    88,上,233
【裁判日期】    890111
【裁判案由】    清償債務
【裁判全文】
臺灣高等法院臺南分院民事判決  八十八年度上字第二三三號   Ｋ
      上  訴  人  乙  ○  ○
      訴訟代理人  鄭  慶  海  律師
                  邱  玲  子  律師
      被上訴人    甲○○○    .
      訴訟代理人  洪  梅  芬  律師
                  郭  家  祺  律師
                  楊  惠  雯  律師
      複代理人    許  洪  道  律師
右當事人間請求清償債務事件，上訴人對於中華民國八十八年四月十九日臺灣臺南地
方法院第一審判決（八十八年度訴字第二八號）提起上訴，本院判決如左：
      主      文
上訴駁回。
第二審訴訟費用由上訴人負擔。
      事      實
甲、上訴人方面：
一、聲明：求為判決：（一）原判決廢棄。（二）、確認上訴人就被上訴人所有坐落
    台南縣永康市○○段七○五之二八地號，地目田，面積○‧○一七九公頃土地，
    有百分之二十七信託權利存在。（三）、被上訴人應協同上訴人向地政機關辦理
    前項信託權利之登記。（四）第一、二審訴訟費用由被上訴人負擔。
二、陳述：除與原判決記載相同者，予以引用外，補稱：
（一）依據陳明源與黃金環簽訂之「合夥購買土地及興建房屋契約書」首揭文義記載
      ：「‧‧‧茲就共同出資合夥興建社區事宜‧‧‧」，及第壹條記載：「本件
      合夥興建社區之土地‧‧‧」等情，顯示陳明源及黃金環合夥之事業為興建社
      區房屋。其各出資二分之一購買土地，僅係成立合夥事業興建房屋前之置產行
      為，此參之除系爭永康段七○五之二八號，及如起訴狀附件一所示土地等十二
      筆土地外，其餘八十五筆原均由黃金環一人於民國七十八年十二月一日向前手
      郭瑞西承買，並於七十九年二月廿八日取得所有權登記，而後始於七十九年六
      月卅日再由黃金環以買賣為原因，於七十九年八月一日移轉二分之一所有權登
      記予陳明源，並無辦理登記為公同共有，此有卷附八七之五、七○五之廿三兩
      筆地號之土地登記簿謄本可按，系爭土地（包含其餘如起訴狀附件所示十一筆
      土地）因屬高速公路旁之保護區，自七十九年二月十日即由前手黃寶留以買賣
      為原因逕行移轉登記為被上訴人所有，其係以陳明源及訴外人黃金環各二分之
      一權利為內容，而非以公同共有型態信託登記，此有被上訴人於原審提出之八
      十七年六月卅日由林志聰會計師出具之證明書記：「‧‧‧另二分之一之產權
      係屬陳明源所有，立約時，陳明源亦同意一併信託登記予甲○○○‧‧‧」等
      內容可資証實等情，應可認定，準此系爭土地及訴外人如起訴狀附件一所示計
      十二筆之土地，於其從陳明源及黃金環以歐帝建設開發股份有限公司（下稱歐
      帝公司）名義興建「歐洲世界」社區房屋時，既未將之列為「歐洲世界」社區
      之建築基地。申言之，陳明源與黃金環並未將上述信託登記予被上訴人之十二
      筆土地（包含系爭七○五之二八號土地），列入為申請建築執照設計建築房屋
      範圍之基地，即非渠等二人以該筆土地作為合夥之出資，自非興建房屋之合夥
      事業之財產。
      綜上所陳，系爭土地既非陳明源與黃金環為興建「歐洲世界」社區之合夥事業
      所出資之合夥事業所出資之合夥財產，則原判決以合夥尚未清算為由，駁回上
      訴人之訴，適用法規顯有誤會。
（二）原判決認定系爭土地為合夥財產，係以：「系爭土地屬陳明源與黃金環合夥購
      買土地，有上開契約書可証，以証人林志聰及陳明源均証稱系爭土地係陳明源
      與黃金環為興建歐洲社區所合夥購買之土地。又前開十二筆土地現興建網球場
      、游泳池、溜冰場，該設施現供歐洲世界社區住戶使用，業據陳明源証述明確
      ，並為兩造所不爭，是系爭土地為陳明源與黃金環，為興建歐洲世界社區所合
      夥購買之財產應屬無疑。系爭土地雖因屬高速公路旁保護區，須自耕農身分方
      得登記，而由陳明源及黃金環信託登記予被告，然系爭土地仍屬陳明源與黃金
      環之合夥財產僅係信託登記予被告而已」為所憑之理由。
１、系爭土地僅係陳明源與黃金環各出資二分之一，以各二分之一之權利信託登記予
    被上訴人，有如上述，而該等土地既未列為合夥事業建築歐洲世界社區之基地，
    自非成立合夥之出資範圍，是則原判決上開認定：「系爭土地為陳明源與黃金環
    為興建歐洲世界社區所合夥購買之財產」，似有顛倒事實之違誤。
２、系爭土地雖興建為網球場、游泳池、溜冰場，以供歐洲世界社區住戶使用，然此
    部分乃歐洲世界社區完成建築取得使用執照後，始違章在系爭土地等十二筆保護
    區土地上增設網球場、游泳池、溜冰場等設施，然究非合夥之財產，否則如屬社
    區之公共設施用地，自應將該等土地所有權移轉登記予全體社區住戶共有，方屬
    正當，原判決未詳研及此，誤認地上有違章之網球場等設施供住戶使用，即以解
    釋系爭土地為興建社區之合夥財產，亦嫌失當。
３、至於陳明源為被上訴人之夫，本件判決勝負與陳明源（信託權利人）有直接之利
    害關係，其証詞已難期真實，且既與前項事証有背，自非可信，而証人林志聰証
    述「系爭土地本來就是合夥財產，要做歐洲世界的遊樂區」云云，其証詞不唯與
    其開具之證明書內容有異，且與申請建築執照之設計圖不合，顯係故為袒護被上
    訴人之詞，亦非可信。
（三）按歐帝公司係於七十六年九月二十五日奉准設立，由被上訴人之夫陳明源擔任
      董事長，從事建築事業之法人，有卷附經濟部商業函附之公司查詢資料卡及登
      記事項卡可證。該公司之股東與陳明源於七十九年六月三十日向訴外人黃金環
      購買如卷附「合夥購買土地及合建房屋契約」所示九十七年土地，扣除其中如
      起訴狀附表所示十二筆土地以外之八十五筆土地應有部分各二分之一所有權，
      並取得應有部分所有權登記之後，始與黃金環各自邀約隱名合夥人（其中黃金
      環之隱名合夥人為黃富美、陳明源之隱名各合夥人為黃振堂、周清旺、葉宗明
      ），約定各以上述八十五筆可供建築之土地二分之一應有部分為出資，作為合
      夥財產，與建築「歐洲世界」為事業而成立之無名合夥之合夥人（股東）不同
      等情，已為陳明源在  鈞院供述：（歐帝公司的股東與合夥事業股東是否相同
      ？）我及黃金環跟其他隱名合夥人員與歐帝公司的股東不相同等語在案可憑，
      是以黃金環與陳明源之合夥僅係依建築法令之規定，利用前此己成立之歐帝名
      義作為起造人申請建造執照以興建「歐洲世界」房屋而已，此證之陳明源在鈞
      院又供述：（是否蓋房子須要公司名稱才用歐帝公司名稱提出申請？）當時與
      黃金環合夥蓋房子時，認為既然歐帝公司已成立，就用歐帝公司蓋房子，沒有
      想到要另外成公司；（歐帝公司賣場所有支出、稅金是否由合夥支出的？）當
      時的支出、稅金都是由合夥提供給歐帝公司」等情及卷附「合夥購買土地及興
      建房契約書」內亦加註「本合夥案均設立金融機構專戶並雙方持有印鑑共同管
      理財務收支等語，相互參證應可認定，準此，黃金環在  鈞院證述：（與陳明
      源合夥有否登記？）公司是歐帝建設開發股份有限公司，現公司已解散，解散
      後亦無講明如何處理等語，顯係因誤解而誤述，從而台灣台南地方法院八十八
      、八、十南院慶民癸字第六二二八四號函覆，並無歐帝建設開發公司與聲報清
      算程序完結事件乙節，應與本案爭點無干。
（四）次查，興建「歐洲世界」社區所使用之建築基地並不包括系爭七○五之二八號
      等如起訴狀附表（一）所示屬高速公路保護區之十二筆土地在內，業經黃金環
      證述在卷且為被上訴人所不爭，故系爭土地自非黃金環與陳明源以興建房屋為
      合夥事業之合夥財產，至為明顯。雖陳明源在  鈞院供述：（十幾筆農地登記
      在甲○○○名下土地是否要成立歐美公司之用地？）這些都是要交給歐美公司
      管理的等語；惟查，歐美育樂公司係於民國七十九年四月十六日奉准設立，資
      本總額為（現金）一百萬元，並無現金以外之財產等情有卷附設立登記卡可證
      ，足證系爭信託被上訴人之土地（包含起訴狀附件登記清冊所示等十二筆），
      自始尚未列入該公司之財產，自非黃金環及陳明源二人成立合夥事業之合夥財
      產，且該公司業經台灣省政府建設廳八十一年五月二十七日速三字第二三六五
      ○九號函解散公司登記在案，且陳明源亦供述：「（歐美育樂公司）有公司執
      照，沒有營業」（見八十八、九、六準備程序筆錄），更無管理該等十二筆土
      地可言，從而系爭十二筆土地依法仍屬黃金環及陳明源以權利各二分之一信託
      登記，雖目前該等土地已設置網球等設施供社區使用，且仍屬使用借貸關係而
      已，並不能執此憑空解釋為合夥財產，原判決未詳述及此，依據林志聰憑空無
      據，且與被上訴人自認非屬歐洲世界建築設計籃圖之事實不符之證詞，為上訴
      人敗訴之判決，尚嫌失察。
三、證據：除援用第一審所提證據外，並聲請訊問證人黃金環。
乙、被上訴人方面：
一、聲明：求為判決如主文所示。
二、陳述：除與原判決記載相同者，予以引用外，補稱：
（一）本件合夥關係成立在合夥興建毆洲世界前，此由「合夥購買土地及興建房屋契
      書」可證，故黃金環與陳明源購買系爭土地為合夥關係之一環，豈能割裂為「
      合夥事業興建房屋前之置產行為」，系爭土地為合夥財產，殆無疑義。上訴人
      所指土地登記未以信託登記之方式為之，此因合夥關係成立當時信託法尚未施
      行，陳明源與黃金環只好以書面契約證明系爭土地為渠二人合夥信託登記於被
      上訴人名下。
（二）「歐洲世界」送交台南縣政府核定之社區設計平面圖之基地固未包含系爭土地
      ，惟系爭土地確係供「歐洲世界」作為休閒遊樂區屬實，系爭土地確作為合夥
      事業之用，既未清算完畢，黃金環即無權利擅自移轉。
（三）雙方於「合夥購買土地及興建房屋契約書」中雖就系爭土地曾約定要成立育樂
      公司，惟成立育樂公司只為管理系爭土地之用，對雙方購買系爭土地之目的作
      為﹁毆洲世界﹂社區在使用，並無影響。且「毆洲世界」社區基地雖不包含系
      爭土地，但系爭土地供作毆洲世界作為遊樂區，已經原審查明。系爭土地係作
      為合夥事業之一部分，殆無疑義。原審認為「系爭土地為陳明源與黃金環為興
      建毆洲世界社區所合夥購買之財產」並無違誤。至於毆帝公司僅是兩造合夥興
      建毆洲世界所借用之公司名義而已，毆帝公司縱已完成清算亦與本件合夥是否
      清算完畢無關。
（四）歐帝公司業於八十四年二月九日申請解散登記並經台灣省政府建設廳核定准予
      解散登記。
三、證據：除援用第一審所提證據外，補提台灣省政府建設廳函一件、歐洲世界案場
    使用執照影本四件為證，並聲請訊問證人陳明源。
丙、本院依職權向經濟部中部辦公室調取歐帝建設開發股份有限公司、歐美育樂股份
    有限公司公司登記事項卡。
      理      由
一、本件上訴人起訴主張：訴外人黃金環於七十九年三月二日將坐落台南縣永康市○
    ○段八七之一二、七○五之一、七○五之七、七○五之一一、七○五之二八、七
    ○六之八、七○六之一三、七○七、七○九、七三七、七三八、七四○之五地號
    等十二筆土地信託登記為被上訴人所有。嗣黃金環於八十六年九月十八日與上訴
    人訂定協議書，約定：（１）於上述信託登記為被上訴人所有之土地得辦理過戶
    為黃金環名義時，願將所有權百分之二十七轉讓與上訴人抵充其負欠上訴人之債
    務，同時將其對被上訴人居於信託人地位之權利一併讓受於上訴人行使。（２）
    上述信託登記被上訴人所有之土地，若經政府徵收，其土地補償費百分之二十七
    ，由上訴人取得，上訴人亦得居於信託人之地位向被上訴人請求其土地補償費等
    事項，並已將上開債權讓與之事實，通知被上訴人，依民法第二百九十七條規定
    ，上訴人就前開十二筆土地，對被上訴人有百分之廿七之信託權利之效力，爰提
    起確認之訴，並依信託法第四條之規定，請求被上訴人協同辦理信託登記等語。
    被上訴人則以：系爭土地係黃金環與陳明源共同出資合夥購買，因黃金環與陳明
    源均不具有自耕農身分，乃約定將系爭土地以具自耕農身分之被上訴人名義登記
    ，惟黃金環與陳明源為興建歐洲世界所成立之合夥尚未清算完結，黃金環未經另
    一合夥人陳明源同意，即擅自將渠之合夥股份轉讓予上訴人，黃金環之行為，應
    屬無效等語，資為抗辯。
二、上訴人主張系爭土地係訴外人黃金環與被上訴人之夫陳明源共同買受，於七十九
    年三月二日將前開十二筆土地信託登記為被上訴人所有。嗣黃金環將其對於被上
    訴人所有之權利讓與上訴人，並已通知被上訴人之事實，固據上訴人提出登記清
    冊、土地登記簿謄本、協議書、信託登記佔有契約書及存證信函各一件為證，並
    經證人黃金環於本院行準備程序時到場供證明確，且為被上訴人所不爭執，堪信
    上訴人此部分之主張為真實。雖兩造就系爭土地是否為訴外人陳明源與黃金環之
    合夥財產及雙方之合夥關係是否消滅為爭執，然本件上訴人請求確認信託權利存
    在之標的物係屬耕地，則上訴人得否為信託權利之受益人，厥為本件首要探究之
    爭點。
三、查：私有農地所有權之移轉，其承受人以能自耕者為限，並不得移轉為共有。又
    違反前項規定者，其所有權之移轉無效。土地法第三十條第一項、第二項定有明
    文。又所謂信託，係信託人為自己或第三人之利益，以一定財產為信託財產，移
    轉與受託人管理或處分，以達成一定之經濟上或社會上目的之行為。倘信託人僅
    將其財產在名義上移轉於受託人，而有關信託財產之管理、使用、處分悉仍由信
    託人自行為之，是為消極信託，除有確實之正當原因外，通常多屬通謀之虛偽意
    思表示，極易助長脫法行為之形成，自難認其合法性。（最高法院八十七年度台
    上字第二六九七號判決意旨參照）。系爭坐落台南縣永康市○○段七○五之二八
    號土地，地目編定為「田」，此有前開土地登記簿謄本在卷可參（原審卷第八頁
    ），依前開土地法第三十條第一項規定，其承受人自以能自耕者為限，訴外人黃
    金環及陳明源均無自耕能力，為證人黃金環於本院八十八年八月二十日行準備程
    序時所供承，且為兩造所不爭，其等將系爭土地以被上訴人名義辦理所有權移轉
    登記者，依前開最高法院判決意旨，乃屬通謀虛偽意思表示之脫法行為，難認為
    有正當原因，其消極之信託行為不具有合法性；訴外人黃金環及陳明源就合夥所
    有之系爭土地為消極之信託法律關係既不生法律效力，訴外人黃金環自不得對被
    上訴人主張信託法律關係存在，則訴外人黃金環對被上訴人既無信託權利，亦無
    從移轉其權利予上訴人，上訴人並未受讓對於被上訴人之信託權利，其請求確認
    與被上訴人間信託法律關係存在，即為無理由。
四、再查八十五年一月二十六日公布施行之信託法第四條第一項固規定：以應登記或
    註冊之財產權為信託者，非經信託登記，不得對抗第三人，僅係賦予信託當事人
    予登記對抗之效力，並非予信託當事人得請求地政機關為信託登記之法源依據，
    上訴人主張本於信託法第四條規定請求被上訴人協同辦理信託登記者，要係誤會
    。然按信託行為，以依法不得受讓特定財產權之人為該財產權之受益人者，無效
    。信託法第五條第四款亦有明文。是則無自耕能力之人既不得為耕地之受讓人，
    依前開說明，亦不得為信託行為之受益人，縱有信託行為，亦應無效，受益人自
    難本於無效之法律行為，請求為信託登記甚明。本件上訴人並無自耕能力，為其
    所自陳，其就不得受讓之系爭耕地，原不得為信託行為之受益人，不論上訴人是
    否與訴外人黃金環間有何讓與系爭土地信託權利之契約，亦無從因之而得為信託
    行為之受益人，上訴人請求被上訴人應協同辦理信託權利之登記者，即有未合，
    其請求亦為無理由。
五、綜上所述，本件上訴人主張受謫訴外人黃金環對於被上訴人之信託權利，因訴外
    人黃金環並無自耕能力，其就系爭土地所為信託行被上訴人之行為無效，訴外人
    黃金環就系爭耕地並未取得信託權利，無從移轉予上訴人取得，且上訴人亦無自
    耕能力，亦不得為系爭耕地信託行為之受益人，從而，上訴人起訴請求確認上訴
    人就被上訴人所有坐落台南縣永康市○○段七○五之二八地號，地目田，面積○
    ‧○一七九公頃土地，有百分之二十七信託權利存在，及被上訴人應協同上訴人
    向地政機關辦理前項信託權利之登記者，為無理由，不應准許；原審因而為上訴
    人敗訴之判決，理由雖有不同，惟其結果並無二致，上訴意旨猶執前詞指摘原判
    決不當，求予廢棄改判，為無理由，應予駁回。
九、本件事證已臻明確，兩造其餘攻擊方法，不影響本件判決結果，爰不一一論述，
    併此明。
十、據上論結，本件上訴為無理由，依民事訴訟法第四百四十九條第一項、第二項、
    第七十八條，判決如主文。
中      華      民      國    八十九    年      一      月      十一    日
                                    臺灣高等法院臺南分院民事第二庭
~B1審判長法官  吳    火    川
~B2      法官  吳    志    誠
~B3      法官  李    文    賢
右為正本係照原本作成。
如對本判決上訴，須於判決送達後二十日內向本院提出上訴狀；未表明上訴理由者，
應於上訴後二十日內向本院提出理由書。
中      華      民      國    八十九    年      一      月      十七    日
~B法院書記官  劉    清    洪


司法院資訊處製作；財團法人民間司法改革基金會備份。
